【裁判字號】    94,訴,647
【裁判日期】    950821
【裁判案由】    偽造文書
【裁判全文】
台灣士林地方法院刑事判決               94年度訴字第647號
公  訴  人  台灣士林地方法院檢察署檢察官
被      告  乙○○
上列被告因偽造文書案件，經檢察官聲請簡易判決處刑（94年度
偵字第3925號)， 本院士林簡易庭認不宜以簡易判決處刑（94年
度士簡字第956 號），改依通常程序審判，本院判決如下：
  主  文
本件乙○○部分免訴。
  理  由
一、聲請簡易判決處刑意旨詳如附件聲請簡易判決處刑書所載（
    被告甲○○部分另行判決）。
二、按案件曾經判決確定者，應諭知免訴之判決，刑事訴訟法第
    302 條第1 款定有明文，此為刑事訴訟之「一事不再理原則
    」。又一事不再理原則，係指同一案件曾經有實體上之確定
    判決，其犯罪之起訴權業已消滅，不得再為訴訟之客體者而
    言，故此項原則關於實質上一罪或裁判上一罪，如刑法第55
    條及第56條之犯罪均應適用（最高法院24年度上字第152 號
    、32年度上字第2578號判例意旨參照）；連續犯係裁判上一
    罪，其一部分犯罪事實曾經判決確定者，其效力當然及於全
    部，故檢察官復將其他部分重行起訴，亦應諭知免訴之判決
    （最高法院49年度台非字第20號判例參照）。次按，中華民
    國刑法（下稱刑法）業經總統於民國94年2 月2 日以華總一
    義字第09400014901 號令修正公布，並自95年7 月1 日起施
    行。本次修法，將修正前刑法（下稱舊法）第56條連續犯之
    規定刪除。而被告於行為後之刑法修正（下稱新法）變更連
    續犯之規定，雖非屬犯罪構成要件之變更，惟顯已影響行為
    人刑罰之法律效果，自屬法律有變更，均應依新法第2 條第
    1 項規定：「行為後法律有變更者，適用行為時之法律。但
    行為後之法律有利於行為人者，適用最有利於行為人之法律
    。」，於審判中法院適用本法之時，須比較新舊法後，適用
    以最有利於被告之法律。查舊法第56條規定：「連續數行為
    而犯同一之罪名者，以一罪論。但得加重其刑至二分之一」
    ，連續犯在本質上應屬數罪，僅係基於訴訟經濟或責任吸收
    原則之考量，而論以一罪，是以行為人若基於概括之犯意，
    而以連續數行為犯基本構成要件相同之罪名，依舊法之規定
    ，僅論以一罪，並就論處之最高刑度得加重至法定最高本刑
    二分之一，惟如新法將連續犯廢除後，則因被告所為本係數
    行為，則應論以數罪，並以數罪併罰定其應執行之刑。是以
    ，比較新、舊法結果，仍應適用較有利於被告之行為時法律
    即舊法論以連續犯，此合先敘明。
三、查本件被告乙○○前曾被訴其係馬德斯帝貿易有限公司之實
    際負責人，從事外勞仲介之工作，因見一般人申請雇主聘僱
    外籍勞工，從事家庭監護工作，主管機關行政院勞工委員會
    （下稱勞委會）規定之條件嚴格，明知受監護人須經合格醫
    師診斷證明罹患特定病症，依「巴氏量表」達到標準，開具
    專用之診斷證明書，才可以請准聘僱外籍監護工，若偽造醫
    院之專用診斷證明書，矇混過關，將可自雇主申請聘僱外籍
    監護工之薪資中，於三年內按月抽取新台幣（下同）一千五
    百元至一千八百元服務費，竟與已成年之裴彩旭（另案經台
    灣高等法院台南分院判決確定）、陳怡燕（另案經台灣嘉義
    地方法院檢察署檢察官為緩起訴處分確定），共同基於行使
    偽造私文書之概括犯意聯絡，連續自附表所示診斷證明書日
    期之當日至一星期前，以每件一萬元之代價給付予裴彩旭及
    陳怡燕，由裴彩旭利用不知情之某成年刻印商偽造如附表所
    示印章（均已丟棄滅失），加蓋於自行印製備妥之空白「雇
    主申請聘僱家庭外籍監護工專用診斷證明書（含巴氏量表）
    」上，並分別由裴彩旭或陳怡燕在如附表所示診斷證明書日
    期，填寫如附表所示受監護人之基本資料及不實之病名、醫
    師囑言、核發日期等資料，偽造華濟醫院診斷證明書之私文
    書，使如附表所示受監護人，符合申請外籍監護工之資格，
    再交給乙○○持以行使，向勞委會申請外籍監護工，足以生
    損害於華濟醫院、院長、醫師核發診斷證明書之正確性及勞
    委會，嗣經勞委會發覺有異而查獲等情，業經台灣嘉義地方
    法院檢察署檢察官以93年度偵字第2557號聲請簡易判決處刑
    ，並經台灣嘉義地方法院以93年度簡上字第255 號判決，以
    被告係犯共同連續行使偽造私文書罪判處有期徒刑1 年2 月
    ，緩刑5 年，嗣已於94年1 月25日確定，有該案檢察官聲請
    簡易判決處刑書、刑事判決書及台灣高等法院被告前案紀錄
    表各1 份在卷可稽。而被告於本件被訴之犯行，雖係夥同甲
    ○○（本院另行判決）及裴彩旭共同基於偽造文書而行使之
    犯意聯絡，由被告委請裴彩旭在嘉義市某處僱請不知情之人
    士偽刻公立「行政院國軍退除役官兵輔導委員會嘉義榮民醫
    院」、「診斷證明專用嘉義榮民醫院院長王丹江印」「家醫
    科主任魏正宗」、「家醫科莊家銘」等印章，並假冒行政院
    國軍退除役官兵輔導委員會嘉義榮民醫院（下稱嘉義榮民醫
    院）之名義填寫病患王養內之「雇主申請聘僱家庭外籍監護
    工專用診斷證明書」及所附巴氏量表，繼在該診斷證明書及
    巴氏量表上蓋用前開偽造印章之印文，使王養內符合聘請外
    籍監護工之受監護人資格，復於91年5 月2 日由乙○○以馬
    德斯帝貿易有限公司名義持上開偽造之診斷證明書及巴氏量
    表，向勞委會申請聘僱家庭外籍監護工，與上揭之前案係偽
    造醫院診斷證明書（含巴氏量表）進而持向勞委會申請外籍
    監護工等節相同。且按，自95年7 月1 日起施行之新刑法，
    雖就公文書之定義僅作文字之修正，然於公務員之定義部分
    ，由舊法第10條第2 項：『稱公務員者，謂依法令從事於公
    務之人員』，於新法第10條第2 項則修正為：『稱公務員者
    ，謂下列人員：一、依法令服務於國家、地方自治團體所屬
    機關而具有法定職務權限，以及其他依法令從事於公共事務
    ，而具有法定職務權限者。二、受國家、地方自治團體所屬
    機關依法委託，從事與委託機關權限有關之公共事務者。』
    。新法就公務員之定義予以修正，係肇因於舊法有關公務員
    之定義，其規定極為抽象、模糊，於具體適用上，經常造成
    不合理現象，為避免因具有公務員身分，未區別其從事職務
    之種類，即課予刑事責任，而有不當擴大刑罰權之情形，故
    針對公務之性質檢討修正，於界定刑法公務員之範圍時，應
    以公務員犯罪之共通本質，衡諸不論新法第10條第2 項第1
    款前段所稱之「國家、地方自治團體所屬機關」或同條項第
    1 款後段人員，及第2 款所稱之非國家或地方自治團體所屬
    機關而從事「公共事務」之人員，均以該等行政機關或人員
    所行使者係具有代表國家居於統治主體之地位行使權力作用
    ，即涉及『公權力行使』之事項為限，前述人員始屬新法定
    義下之公務員。本件被告與甲○○、裴彩旭共同偽造之嘉義
    榮民醫院診斷證明書（含所附之巴氏量表），雖嘉義榮民醫
    院係依據行政院國軍退除役官兵輔導委員會組織條例第16條
    授權該會訂立之行政院國軍退除役官兵輔導委員會榮民醫院
    組織規程第1 條所設立之地區榮民醫院，為公立醫院無訛，
    惟該醫院所提供者，與一般私立醫院相同，均在提供私經濟
    領域之醫療服務，依上開說明，嘉義榮民醫院非屬依法行使
    公權力之國家機關，且該醫院內醫師之職務亦係提供醫療服
    務而無涉公權力事項，則嘉義榮民醫院內之醫師自不屬於新
    法第10條第2 項第1 款之公務員。再依同法第10條第3 項，
    該醫院之醫師既非公務員，其所制作之文書當非屬公文書，
    而僅屬私文書甚明。又本件被告所偽造之嘉義榮民醫院診斷
    證明書（含巴氏量表）復持以行使之行為，其犯罪時間係91
    年5 月2 日，已包含於前案如附表所示之犯罪時間，且均本
    於貪圖自雇主申請聘僱外籍監護工之薪資中抽取服務費之同
    一犯意，而均犯刑法第216 條、第210 條之行使偽造私文書
    罪，屬基本構成要件相同之罪名，顯係基於概括犯意反覆而
    為，應具有裁判上一罪之連續犯關係，而屬同一案件。再按
    ，刑法上所謂公印或公印文，係專指表示公署或公務員資格
    之印信而言，即俗稱大印與小官章及其印文，最高法院69年
    度台上字第693 號判例可資參照，本件嘉義榮民醫院既非屬
    依法行使公權力之行政機關，且該醫院之行政人員及醫生亦
    非新法所稱之公務員，已如前述，是以被告本件所偽造之「
    行政院國軍退除役官兵輔導委員會嘉義榮民醫院」、「診斷
    證明專用嘉義榮民醫院院長王丹江印」、「家醫科主任魏正
    宗」、「家醫科莊家銘」等印章及其印文，應非屬公印及公
    印文，而僅屬一般之印章及印文，亦屬明確。且被告於本件
    偽造印章、印文之行為為偽造私文書之階段行為，偽造文書
    後復持以行使，偽造之低度行為應為行使之高度行為所吸收
    ，均不另論罪，則前案既經台灣嘉義地方法院以93年度簡上
    字第255 號於94年1 月25日判決確定，本案即為該案判決效
    力所及。揆諸上揭說明，本件爰不經言詞辯論，逕為諭知免
    訴之判決。另按，刑事訴訟法第451 條第1 項、第3 項規定
    ，聲請簡易判決處刑者，與起訴有同一之效力，本件既應諭
    知免訴判決，依刑事訴訟法第452 條之規定，即不能逕依簡
    易判決處刑而應改依通常程序審判，併予敘明。
據上論斷，應依刑事訴訟法第452 條、第303 條第1 款、第307
條，判決如主文。
中    華    民    國    95    年    8     月    21    日
                  刑事第六庭審判長法  官  李育仁
                                  法  官  黃潔茹
                                  法  官  姜麗香
以上正本證明與原本無異。
如不服本件判決，得自判決送達之日起10日內，向本院提起上訴
                                  書記官  陳玉珍
中    華    民    國    95    年    8     月    23    日
      附    表
┌──┬───┬───┬──────┬─────────┐
│編號│雇主姓│受監護│ 診斷書日期 │診斷證明書（含巴氏│
│    │名    │人    │            │量表）內之偽造印文│
├──┼───┼───┼──────┼─────────┤
│ 一 │張美卿│張英  │90年10月5 日│華濟醫院院章、李明│
│    │      │      │            │憲、梁啟源、吳尚德│
├──┼───┼───┼──────┼─────────┤
│ 二 │張美蘭│鮑德謙│91年1 月4 日│華濟醫院院章、李明│
│    │      │      │            │憲、梁啟源        │
├──┼───┼───┼──────┼─────────┤
│ 三 │羅李淵│羅時信│91年1 月4 日│華濟醫院院章、李明│
│    │玉    │      │            │憲、林東煜        │
├──┼───┼───┼──────┼─────────┤
│ 四 │王添財│王張寶│91年4 月13日│華濟醫院院章、李明│
│    │      │珠    │            │憲、梁啟源、唐詳  │
├──┼───┼───┼──────┼─────────┤
│ 五 │黃于曦│黃義榔│91年4 月13日│華濟醫院院章、李明│
│    │      │      │            │憲、梁啟源、唐詳  │
├──┼───┼───┼──────┼─────────┤
│ 六 │李戊│李西岐│91年5 月25日│華濟醫院院章、李明│
│    │      │      │            │憲、梁啟源        │
├──┼───┼───┼──────┼─────────┤
│ 七 │許豐毅│余秀環│91年5 月26日│華濟醫院院章、李明│
│    │      │      │            │憲、唐詳          │
├──┼───┼───┼──────┼─────────┤
│ 八 │黃議德│黃林菊│91年5 月27日│華濟醫院院章、李明│
│    │      │      │            │憲、梁啟源        │
├──┼───┼───┼──────┼─────────┤
│ 九 │廖溪圳│廖深泉│91年6 月17日│華濟醫院院章、李明│
│    │      │      │            │憲、梁啟源        │
├──┼───┼───┼──────┼─────────┤
│ 十 │何金燦│何明展│91年7 月8 日│華濟醫院院章、李明│
│    │      │      │            │憲、梁啟源        │
└──┴───┴───┴──────┴─────────┘


司法院資訊處製作；財團法人民間司法改革基金會備份。
